臺灣雲林地方法院刑事判決
110年度易字第259號
公  訴  人  臺灣雲林地方檢察署檢察官
被      告  林加裕


上列被告因侵占案件，經檢察官提起公訴（110年度偵緝字第83
號），本院判決如下：
    主  文
林加裕犯侵占遺失物罪，處罰金新臺幣捌仟元，如易服勞役，以
新臺幣壹仟元折算壹日。未扣案如附表編號１、２所示之犯罪所得
沒收，於全部或一部不能沒收或不宜執行沒收時，追徵其價額。
    事  實
一、林加裕於民國109年10月9日上午10時15分許，騎乘車牌號碼
    000-000號普通重型機車，行經雲林縣○○鄉○○村000○0號之明
    聖宮前停車場時，見侯宛君不慎遺失如附表編號１所示之黑
    色長皮夾1只（內有如附表編號２至所示之物）掉在地上，
    明知上開物品係他人遺失而脫離其持有之物，竟意圖為自己
    不法所有，基於侵占遺失物之犯意，徒手撿取該只長皮夾後
    將之據為己有。嗣因侯宛君發現如附表所示之物遺失且遍尋
    不著後報警處理，經警調閱明聖宮附近監視器錄影畫面，始
    悉上情。
二、案經侯宛君訴由雲林縣警察局臺西分局報告臺灣雲林地方檢
    察署檢察官偵查起訴。
    理  由
壹、程序方面：
    按被告以外之人於審判外之言詞或書面陳述，除法律有規定
    者外，不得作為證據；被告以外之人於審判外之陳述，雖不
    符刑事訴訟法第159條之1至第159條之4規定，而經當事人於
    審判程序同意作為證據，法院審酌該言詞陳述或書面陳述作
    成時之情況，認為適當者，亦得為證據，同法第159條第1項
    、第159條之5第1項定有明文。經查，本判決所引用被告以
    外之人於審判外之言詞或書面陳述，檢察官及被告林加裕於
    本院審理時，均陳明同意作為證據使用（見本院卷第102、1
    05至109頁），經審酌該等言詞或書面陳述作成時並無違法
    或不當之情況，亦無違法取證等瑕疵，且與待證事實具有關
    聯性，認以之作為證據應屬適當，均有證據能力。
貳、實體方面：
一、認定犯罪事實所憑之證據及理由：
    訊據被告固坦承有於109年10月9日上午10時15分許，騎乘車
    牌號碼000-000號普通重型機車行經雲林縣○○鄉○○村000○0號
    之明聖宮前停車場，並有停車彎腰撿拾物品之動作等事實，
    惟矢口否認有何撿拾告訴人侯宛君遺落在上開地點之黑色長
    皮夾暨其內現金、證件等物品後再侵占入己之犯行，辯稱：
    伊騎乘機車經過明聖宮時，有遇到香客，故停在該處讓其他
    車輛先通過，當時伊車上所載之衛生用品掉落在地上，伊係
    彎腰撿拾自己的東西，沒有撿到告訴人之皮夾云云。經查：
  ㈠告訴人於109年10月9日上午10時9分許步行前往上址明聖宮前
    之停車場，於打開後背包時，不慎遺落如附表編號１所示之
    黑色長皮夾在停車場地上，該皮夾內尚置有告訴人所有如附
    表編號２至所示之現金、金融機構信用卡及金融卡。嗣於同
    日上午10時15分許，該黑色長皮夾曾遭某騎乘機車路過該處
    之男子撿取，隨後該名男子即騎車離去。而被告曾於109年1
    0月9日上午10時15分許，騎乘車牌號碼000-000號普通重型
    機車行經明聖宮前停車場等情，業據被告於偵訊及本院審理
    時供明在卷（見偵緝卷第24至25頁；本院卷第99至100、104
    、107、110頁），且有證人即告訴人於警詢、偵訊時之指證
    、證人林金柱之證述在卷可稽（見警2270號卷第11至12頁；
    偵966號卷第45至47頁），並有車牌號碼000-000號普通重型
    機車之車輛詳細資料報表、臺南○○○○○○○○戶政規費收據、郵
    政劃撥儲金存款收據、郵政儲匯業務工本費證明單、合作金
    庫銀行手續費收據、學甲區農會臨櫃服務工本費收據存查聯
    、臺灣土地銀行學甲分行銀行部現金收入傳票、花旗銀行交
    易明細、國泰世華銀行及元大銀行消費明細、告訴人之臺灣
    銀行帳戶存摺內頁明細影本、財團法人金融聯合徵信中心信
    用卡戶基本資訊彙總資料、雲林縣警察局臺西分局110年2月
    5日雲警西偵字第1100001838號函暨所附110年2月2日警員職
    務報告、同局110年6月1日雲警西偵字第1100007959號函暨
    所附明聖宮前各支監視器設置地點、拍攝方向之現場照片及
    明聖宮前各建築物、監視器設置地點及告訴人遺落物品之相
    對位置示意圖、檢察官勘驗明聖宮前監視器錄影畫面後製作
    之勘驗筆錄各1份、交通部公路總局自行收納款項收據2紙、
    明聖宮前現場照片6張、監視器錄影畫面擷圖6張等證據資料
    在卷可佐（見警2270號卷第13、17至27頁；偵966號卷第55
    至57、61至71、75至76頁；偵緝卷第61至69頁；本院卷第49
    至57頁），是上揭事實，首堪認定。
  ㈡依本院調查證據結果，認被告即為在明聖宮前撿取如附表所
    示之物並據為己有之人，茲說明本院判斷之理由如下：
  ⒈經本院當庭勘驗明聖宮前監視器錄影畫面（監視器鏡頭係自
    明聖宮門口朝明聖宮前停車場及雲127線鄉道方向拍攝）之
    結果，可見告訴人於109年10月9日上午10時9分許，一邊低
    頭拿取手上所提包包內之物品，一邊步行進入明聖宮前停車
    場時，其黑色長皮夾不慎遺落在該停車場之地上，惟告訴人
    並未察覺，隨後告訴人又步行離開停車場。而自告訴人離去
    至同日上午10時14分許間，除有1輛原停放在明聖宮前之深
    色休旅車經人駛離停車場，及有2輛小貨車沿雲127線鄉道行
    經明聖宮前道路外，別無其他人車進入明聖宮前停車場，或
    接近告訴人遺落黑色長皮夾之地點。嗣於監視器錄影畫面時
    間顯示10時14分44秒時，始見有1名身穿橘紅色短袖上衣、
    深色長褲、頭戴安全帽之男子自停車場遠處騎乘機車朝明聖
    宮門口行駛而來，該名男子於監視器錄影畫面時間顯示10時
    15分01秒時，騎乘機車靠近告訴人遺落黑色長皮夾之地點旁
    ，接著以左腳踩地，全身順勢向左下車，同時以左手拉著機
    車把手，並於彎腰後伸出右手撿拾告訴人遺落之黑色長皮夾
    ，隨後將該皮夾放入機車龍頭下方之置物箱，再將身體跨坐
    回機車上，旋即騎乘機車朝畫面左側，沿雲127線鄉道駛離
    。而於上開錄影畫面中，未見該名男子騎車接近告訴人遺落
    皮夾之地點時，曾自機車上掉落其他物品並予以撿拾之情形
    ，此有本院勘驗筆錄暨錄影畫面擷圖在卷可參（見本院卷第
    113至119頁）。再參諸本院當庭所勘驗「設置在明聖宮前雲
    127線鄉道旁電桿上之監視器所拍攝雲127線鄉道人車往來情
    形」之錄影畫面，可見於該監視器錄影畫面時間顯示109年1
    0月9日上午10時15分24秒時，有一頭戴深色安全帽、身穿橘
    紅色短袖上衣、深色長褲之男子，騎乘車牌號碼000-000號
    機車，自該監視器錄影畫面左下方駛入畫面中之路段，再朝
    畫面中間上方駛離，而該名男子之穿著與前揭明聖宮前監視
    器所拍攝撿拾告訴人遺落皮夾之男子相同等情，亦有本院勘
    驗筆錄暨錄影畫面擷圖可按（見本院卷第120頁）。準此，
    告訴人於109年10月9日上午10時9分許遺落在明聖宮前停車
    場之黑色長皮夾，係由頭戴深色安全帽、身穿橘紅色短袖上
    衣及深色長褲、騎乘車牌號碼000-000號機車之男子所撿拾
    ，且於該名男子撿取黑色長皮夾前、後，別無其他人車經過
    黑色長皮夾掉落之地點，而該名男子亦未在該地點附近掉落
    其他物品並加以撿取等事實，已堪認定。
  ⒉被告於偵訊及本院審理時均一致供稱：我有於109年10月9日
    上午10時15分許，騎乘車牌號碼000-000號普通重型機車經
    過明聖宮前，也有在明聖宮前停車並低頭、彎腰，之後再騎
    機車沿雲127線鄉道離開。上開機車之車主林坤龍是我的親
    戚，該人已經過世，平常該車都是由我使用，不會有其他人
    騎乘該輛機車。法院所勘驗之監視器錄影畫面中，騎乘車牌
    號碼000-000號機車之男子就是我本人等語（見偵緝卷第24
    至25頁；本院卷第99至100、104、107、109頁），此與證人
    林金柱於偵訊時所證：車牌號碼000-000號普通重型機車之
    車主林坤龍已經死亡，該輛機車現由我的堂兄即被告騎乘，
    也只有被告會騎乘該輛機車。監視器所拍攝於本案案發時間
    騎乘機車至明聖宮前之人就是被告等語（見偵966號卷第46
    至47頁）互核相符，如佐以本院前揭勘驗結果，已足認定被
    告即為於109年10月9日上午10時15分許，騎乘車牌號碼000-
    000號普通重型機車至明聖宮前停車場，嗣撿拾告訴人於該
    日稍早遺落在現場之黑色長皮夾後騎車駛離現場之人無訛。
    又依本院上開勘驗結果，可知被告騎車接近黑色長皮夾掉落
    地點時，未曾有自車上掉落其他物品而予以撿取之動作，且
    於被告撿取黑色長皮夾之過程中，亦無其他人車行經該處，
    堪認被告於偵訊時辯稱其騎車抵達黑色長皮夾掉落地點時，
    係為讓其他車輛先通過才低頭、彎腰云云（見偵緝卷第24頁
    ），及其於本院審理時改稱其騎車到明聖宮前有遇到其他香
    客，就將機車停在該處，之後其係為撿拾自機車上掉落之衛
    生用品，始有彎腰撿拾物品之動作，其並未撿取告訴人掉落
    之黑色長皮夾云云（見本院卷第99至100、102、109、110頁
    ），俱與前開監視器錄影畫面之客觀事證不符，要無可取。
    至被告於偵訊時固一度表示明聖宮之監視器錄影畫面可能經
    廟方調整云云（見偵緝卷第24頁），惟本院已於勘驗時確認
    所勘驗之明聖宮前監視器錄影畫面係全程連續播放，且監視
    器鏡頭均係固定地自明聖宮門口朝廟前停車場及雲127線鄉
    道方向拍攝，並無錄影畫面中斷或監視器鏡頭遭人調整情事
    ，此有本院勘驗筆錄存卷足憑（見本院卷第113至119頁），
    是被告此部分所辯，洵屬主觀臆測之詞，亦無值採。
  ㈢被告曾於109年10月9日上午10時15分許，於騎乘上開機車行
    經明聖宮前停車場時，撿取告訴人遺落在該處之黑色長皮夾
    之事實，業經本院認定如前，則以被告於撿取他人掉落在地
    上之黑色長皮夾後，迄未主動送交警察局等相關單位協尋失
    主，嗣為警調閱上開監視器錄影畫面而循線查獲後，猶否認
    曾撿取黑色長皮夾等情觀之，足認其主觀上已然明知黑色長
    皮夾暨其內之物品乃他人遺失而脫離持有之物，惟其仍欲將
    偶然拾得之黑色長皮夾暨其內財物據為己有，自具有為自己
    不法所有之意圖及侵占遺失物之故意甚明。
  ㈣綜上所述，被告前揭所辯，無非飾卸之詞，不足採信。故本
    案事證明確，被告上開犯行洵堪認定，應依法論科。
二、論罪科刑：
  ㈠按刑法第337條之侵占遺失物罪，係即成犯，以凡拾得他人之
    物者，未予通知所有人或公告招領，為自己或第三人不法所
    有之意思與行為即為完成（最高法院84年度台非字第248號
    判決意旨參照）。被告本案係基於侵占遺失物之犯意，將所
    拾得告訴人遺落如附表所示之物侵占入己，核其所為，係犯
    刑法第337條之侵占遺失物罪。
  ㈡爰審酌被告前有贓物、強盜、妨害公務及多次竊盜前科，有
    臺灣高等法院被告前案紀錄表在卷可稽（見本院卷第81至94
    頁），難認素行良好；其本案拾獲他人遺失之財物，未思送
    至相關機關招領，反而據為己有，足見其法治觀念薄弱，且
    其所為增加告訴人尋回遺失物之困難及蒙受相當之財產損失
    ，顯已侵害他人財產法益，並危害社會治安，誠值非難；又
    被告犯後飾詞否認犯行，未坦然面對自己之過錯，難就其刑
    度為有利之認定（被告固得基於防禦權之行使而否認犯行，
    本院亦不得以此作為加重量刑之依據，但此與其餘相類似、
    坦承全部犯行的案件相較，自仍應於量刑時予以參酌、區別
    ，以符平等原則）；兼衡被告自陳為國小肄業之智識程度，
    目前獨居、務農維生之家庭生活、工作經濟狀況等一切情狀
    （見本院卷第111頁），量處如主文所示之刑，並諭知易服
    勞役之折算標準。
三、關於沒收：
  ㈠扣案如附表編號１、２所示之物，為被告所拾得及侵占告訴人
    遺落在明聖宮前之財物，乃其本案犯行之不法所得，而該等
    物品均未扣案，又未實際合法發還被害人，爰依刑法第38條
    之1第1項前段、第3項規定宣告沒收，於全部或一部不能沒
    收或不宜執行沒收時，追徵其價額。
  ㈡被告所撿拾如附表編號１所示之黑色長皮夾內，置有告訴人所
    有如附表編號３至所示之國民身分證、健保卡、汽車及機車
    駕照、金融機構信用卡與金融卡，固均為被告本案侵占犯行
    之不法所得，惟衡諸國民身分證、健保卡、汽車及機車駕駛
    執照，均屬具有一身專屬性之身分證明文件，而告訴人既於
    案發後即報警處理，並表示已就上開遺失之身分證件向相關
    單位辦理掛失及申請補發（見本院卷第77頁），該等身分證
    明文件應無遭利用為其他犯罪之虞；另告訴人遺失之金融機
    構信用卡及金融卡，亦經告訴人辦理掛失止付手續，此當可
    阻止他人透過使用上開金融卡或信用卡獲取財產上不法利益
    ，原卡片自無從再為使用，難認有何財產價值。本院考量上
    開物品均非違禁物，且未扣案，價值亦非極為高昂，從而沒
    收或追徵與否，對於被告不法行為之評價與非難，或對刑罰
    預防矯治目的之助益甚微，是為免將來執行困難及過度耗費
    公益資源，應認此部分物品之沒收或追徵，欠缺刑法重要性
    ，爰依刑法第38條之2第2項規定，不予宣告沒收或追徵。
據上論斷，應依刑事訴訟法第299條第1項前段，刑法第337條、
第42條第3項前段、第38條之1第1項前段、第3項、第38條之2第2
項，刑法施行法第1條之1第1項，判決如主文。
本案經檢察官黃立宇提起公訴，檢察官蕭仕庸到庭執行職務。
中　　華　　民　　國　　110 　年　　8 　　月　　31　　日
                  刑事第三庭  法  官  蘇珈漪
以上正本證明與原本無異。
如不服本判決應於收受判決後 20 日內向本院提出上訴書狀，並
應敘述具體理由；其未敘述上訴理由者，應於上訴期間屆滿後
20 日內向本院補提理由書（均須按他造當事人之人數附繕本）
。「切勿逕送上級法院」。
                              書記官  曾百慶
中　　華　　民　　國　　110 　年　　8 　　月　　31　　日

附錄本案論罪科刑法條全文：
中華民國刑法第337條（侵占遺失物罪）
意圖為自己或第三人不法之所有，而侵占遺失物、漂流物或其他
離本人所持有之物者，處1萬5千元以下罰金。

附表：告訴人遺失物品列表
編號 名稱（新臺幣：元） 所有人   １ Coach牌黑色長皮夾1只（價值1萬1,000元） 侯宛君   ２ 現金6,700元 侯宛君   ３ 國民身分證 侯宛君   ４ 健保卡 侯宛君   ５ 汽車駕駛執照 侯宛君  ６ 機車駕駛執照 侯宛君   ７ 郵局帳戶金融卡 侯宛君   ８ 合作金庫銀行金融卡 侯宛君   ９ 學甲農會金融卡 侯宛君   臺灣土地銀行金融卡 侯宛君    臺灣銀行金融卡 侯宛君   第一銀行金融卡 侯宛君    花旗銀行信用卡 侯宛君    國泰世華銀行信用卡 侯宛君   元大銀行信用卡 侯宛君    中國信託銀行信用卡 侯宛君   台新銀行信用卡 侯宛君    聯邦銀行信用卡 侯宛君